【裁判字號】    95,台上,2498
【裁判日期】    951110
【裁判案由】    土地所有權移轉登記
【裁判全文】
最高法院民事判決            九十五年度台上字第二四九八號
上  訴  人  丁 ○ ○
            戊 ○ ○
            乙 ○ ○
            己 ○ ○
兼上列四人
共      同
訴訟代理人  丙 ○ ○（兼宋林秀英承受訴訟人）
被 上訴 人  甲○○○  住同上市苓雅區○○○路328巷4號
上列當事人間請求土地所有權移轉登記事件，上訴人對於中華民
國九十四年九月三十日台灣高等法院高雄分院第二審更審判決（
九十二年度上更(一)字第三六號），提起上訴，本院判決如下：
    主  文
原判決關於命上訴人辦理所有權移轉登記及連帶給付金額暨各該
訴訟費用部分廢棄，發回台灣高等法院高雄分院。
    理  由
本件被上訴人主張：伊與訴外人蘇志萍、薛依、蔡武雄於民國
六十四年十一月間訂立合夥契約，互約出資以經營興建房屋之共
同事業。因合夥事業須使用上訴人之被繼承人宋炳三所有坐落屏
東縣潮州鎮○○段二八○號土地之特定部分，乃由蘇志萍代表全
體合夥人於六十五年四月二十二日與宋炳三訂立土地交換契約（
下稱系爭土地交換契約），約定以同段二八一之三號土地之特定
部分交換二八○號土地之特定部分，並互為所有權移轉登記，土
地增值稅則由土地取得人繳納。因各該土地於訂約時均屬分別共
有，遂另約定俟土地分割完畢後，始為所有權移轉登記。嗣二八
一之三號土地應交換之特定部分，於六十五年七月六日分割為同
段二八一之一三號土地，原登記為訴外人陳德誠名義，再由陳德
誠於六十九年七月十八日移轉登記予伊，並由伊代墊原應由宋炳
三或宋炳三於六十八年十月間死亡後應由其繼承人宋義雄及己○
○（下稱宋氏兄弟）負責繳納之土地增值稅新台幣（下同）十萬
七千元，而於七十六年五月十八日無償移轉予宋氏兄弟共有。至
宋氏兄弟原應交換移轉之二八○號土地之特定部分，遲至宋義雄
八十四年十二月二十一日死亡後之八十六年一月十八日始分割為
如原判決附表所示六筆土地（下稱系爭土地），登記為上訴人己
○○及繼承宋義雄之其妻宋林秀英及其子女即上訴人丁○○、戊
○○、丙○○、乙○○共有，宋林秀英（已於第二審審理中死亡
，由上訴人丙○○承受訴訟）與上訴人自應依系爭土地交換契約
履行等情。爰求為命上訴人將如原判決附表所示編號1、2、3 、
5、6號等五筆土地，辦理所有權移轉登記與伊，及連帶給付伊五
萬九千八百六十元並加計自七十六年五月十九日起算法定遲延利
息之判決（被上訴人另請求王桂華將如原判決附表所示編號4 號
土地辦理所有權移轉登記與被上訴人部分，業經原審判決被上訴
人敗訴確定）。
上訴人則以：系爭土地交換契約之當事人係訴外人蘇志萍，被上
訴人未繼受蘇志萍之契約當事人地位，二八一之一三號土地又係
宋氏兄弟支付相當對價向被上訴人購得，非由被上訴人無償移轉
，被上訴人自無從主張系爭土地交換契約所生之權利。況該契約
所生請求權之消滅時效應自訂約翌日即六十五年四月二十三日起
算，上訴人遲至八十九年二月始提起本件訴訟，其請求權亦已罹
於時效而消滅等語，資為抗辯。
原審將第一審所為被上訴人敗訴之判決廢棄，改判如其聲明，無
非以：被上訴人主張其與訴外人蘇志萍等三人於六十四年十一月
間訂立合夥契約，互約出資以經營興建房屋之共同事業，嗣蘇志
萍、薛依一直未依約履行出資義務，經催告後仍無法出資，已
遭「開除」。出資二十五萬元之蔡武雄因不堪虧損，已於六十六
年十二月間建屋完成時同意結算會帳，取回二十五萬元後退夥，
故該合夥其餘債權債務悉由其一人承受等情，核與證人曾加福、
蔡武雄證述情節相符，兩造對於該二證人之證言，亦均表示無意
見，系爭土地交換契約又係因合夥契約訂立後為經營共同興建房
地出售之需要始訂立，被上訴人主張合夥之債權債務，悉由其一
人承受，其得單獨提起本訴，請求上訴人將系爭土地所有權移轉
登記與被上訴人，即屬有據。查系爭土地交換契約雖由宋義雄、
宋林秀英分別代理宋炳三、己○○蓋印，惟被上訴人已事先與宋
炳三談妥，始簽訂該交換契約，堪認宋義雄、宋林秀英均係有權
代理，對照系爭土地交換契約簽訂前，宋義雄曾於六十四年十一
月十六日召開共有人會議，討論「住屋土地共有持分人變更分別
登記手續，使產權清楚完整」等事宜。簽約後，被上訴人確依交
換契約之約定，自二八一之三號土地中分割出二八一之一三號土
地，而二八○號土地共有人亦於六十五年十二月二日訂立合約書
同意分割，再將該二八○號分割成六筆土地，及被上訴人已另依
土地交換契約第三條約定，於六十八年十二月在交換給宋炳三之
二八一之一三號及宋炳三自有之二八○之一九號土地上，以宋氏
兄弟為起造人建造包括一層為店舖之三層樓房。而二八一之一三
號土地面積為七十三平方公尺，與系爭六筆土地面積合計為七十
七平方公尺，大致相當。暨參酌證人曾明史、李松山、張伯濂等
人到場陳述之證言觀之，足見被上訴人確已依土地交換契約之約
定而為履行，被上訴人自得主張土地交換契約所生之權利。系爭
土地交換契約約定以同段二八一之三號土地之特定部分交換二八
○號土地之特定部分，並互為所有權移轉登記，土地增值稅則由
土地取得人繳納。被上訴人已於七十六年五月十八日將二八一之
一三號土地移轉登記予宋義雄、己○○共有，而二八○號土地於
八十六年一月十八日分割登記為如原判決附表所示六筆土地。宋
炳三於六十八年十月間死亡，宋義雄、己○○為其繼承人；宋義
雄於八十四年十二月二十一日死亡，宋林秀英、丁○○、戊○○
、乙○○、丙○○為其繼承人，又宋林秀英於九十年三月二十五
日死亡，丙○○為其繼承人，從而，被上訴人請求上訴人將如原
判決附表所示編號1、2、3、5、6號等5筆土地辦理所有權移轉登
記與被上訴人，即屬有據。系爭二八一之一三號土地於七十六年
五月移轉當期繳納土地增值稅之納稅義務人係被上訴人，土地增
值稅額五萬九千八百六十元即係被上訴人繳納，有屏東縣稅捐稽
徵處潮州分處九十三年十一月二十五日屏稅潮分壹字第○九三○
○三一五五五號函可稽，被上訴人請求上訴人連帶給付五萬九千
八百六十元及自七十六年五月十九日起至清償日止，按週年利率
百分之五計算之利息，自屬有理。又依土地交換契約第二條約定
：「原乙方（即宋炳三）所有土地潮州鎮○○段二八○號內一部
，．．．，交換後歸于甲方所有。」，而二八○號土地於八十六
年一月十八日分割登記為如原判決附表所示六筆土地，顯見系爭
土地於分割登記後，被上訴人始可請求履行，並經證人曾明史證
稱：「所交換的土地要辦理土地分割完畢後，才可辦理土地所有
權移轉登記。如土地交換契約書附圖所示，土地分割後，互為辦
理土地移轉登記。」等語明確，是被上訴人於八十九年二月二十
四日為本件請求並未逾十五年時效，上訴人抗辯土地交換契約所
生請求權已罹於時效而消滅，並無可採。被上訴人請求上訴人將
如原判決附表所示編號1、2、3、5、6 號等五筆土地，辦理所有
權移轉登記與被上訴人，及連帶給付被上訴人五萬九千八百六十
元並加計自七十六年五月十九日起算法定遲延利息，為有理由，
應予准許等詞，為其判斷之基礎。
按消滅時效自請求權可行使時起算，民法第一百二十八條前段定
有明文。查被上訴人係依據系爭土地交換契約書為請求，該土地
交換契約書就被上訴人之請求權是否定有清償期或附有停止條件
或始期？如有，其清償期或所附之停止條件或始期為何？此均與
被上訴人何時可以行使其請求權，消滅時效何時起算，何時完成
有關。證人曾明史雖證稱：「所交換的土地要辦理土地分割完畢
後，才可辦理土地所有權移轉登記。如土地交換契約書附圖所示
，土地分割後，互為辦理土地移轉登記。」等語，惟所證無非關
於交換之土地辦理移轉登記之過程，尚無從據以認定系爭土地交
換契約書於六十五年四月二十三日訂立時，當事人不得即本於該
契約書為請求，當時當事人之請求權時效尚未開始起算。乃原審
見未及此，竟認被上訴人於八十六年一月十八日系爭土地分割登
記後始可本於該契約書對上訴人為請求，被上訴人之請求權尚未
罹於時效而消滅，所為判斷是否正確無誤，非無疑問。次查，依
系爭土地交換契約書之記載（一審卷第九、十頁），其契約當事
人之一方為蘇志萍，契約書上似未有蘇志萍代表合夥訂約之相關
記載，上訴人又抗辯被上訴人非為該契約之當事人，亦未繼受蘇
志萍之權利，不得依該契約為請求等語（一審卷第八十、八一頁
）。故契約效力是否及於該合夥非無疑問，乃原審就此未予調查
審酌，遽認系爭土地交換契約係合夥契約訂立後為經營共同興建
房地出售之需要所訂立，而為不利於上訴人之認定，亦屬判決不
備理由。上訴論旨，指摘原判決不當，求予廢棄，非無理由。
據上論結，本件上訴為有理由。依民事訴訟法第四百七十七條第
一項、第四百七十八條第二項，判決如主文。
中    華    民    國  九十五  年   十一   月    十    日
                      最高法院民事第三庭
                          審判長法官  吳  正  一
                                法官  劉  福  聲
                                法官  黃  義  豐
                                法官  簡  清  忠
                                法官  謝  正  勝
      本件正本證明與原本無異
                                      書  記  官
中    華    民    國  九十五  年   十一   月  二十一  日
                                                      j


司法院資訊處製作；財團法人民間司法改革基金會備份。
